臺灣高等法院民事判決　　　　　　　　　　　　　　　九十二年度上字第五八四號
　　上　訴　人　甘氏營造股份有限公司
　　法定代理人　甘張金蘭
　　訴訟代理人　李林盛律師
　　　　　　　　王彩又律師
　　　　　　　　許美麗律師
　　上　訴　人　新竹市政府
　　法定代理人　林政則
　　訴訟代理人　楊隆源律師
右當事人間請求給付工程款事件，兩造對於中華民國九十二年四月三十日臺灣新竹地
方法院九十年度訴字第五０六號第一審判決各自提起上訴，經本院於九十三年八月三
十一日辯論終結，判決如下：
    主      文
原判決關於命新竹市政府給付新台幣壹佰貳拾陸萬肆仟柒佰壹拾陸元本息部分，及該
部分假執行之宣告，暨命新竹市政府負擔訴訟費用之裁判，均廢棄。
右開廢棄部分，甘氏營造股份有限公司在第一審之訴及假執行之聲請均駁回。
甘氏營造股份有限公司之上訴駁回。
第一、二審訴訟費用關於新竹市政府上訴部分，由甘氏營造股份有限公司負擔。第二
審訴訟費用關於甘氏營造股份有限公司上訴部分，由其負擔。
    事      實
甲、上訴人即被上訴人甘氏營造股份有限公司（下稱甘氏營造公司）方面：
壹、聲明：
一、原判決關於駁回甘氏營造公司後開第二項之訴部分廢棄。
二、新竹市政府應再給付甘氏營造公司新台幣（下同）九十九萬八千四百六十元及自
    民國（下同）八十七年六月二十六日起至清償日止，按年息百分之五計算之利息
    。
三、對造之上訴駁回。
貳、陳述：除與原判決記載相同部分，予以引用外，並補稱略以：
一、依行政院農業委員會漁業署函釋結果，陸上施工部分，在平均潮位及高潮位情況
    下，如風力四級以上，即造成施工上之困難，應屬不可抗力之事故，得予扣除工
    期。縱如新竹市政府所辯稱，自八十六年十二月二十一日起至八十七年三月二十
    八日完工之日止，均屬於陸上施工項目，每日正常之工作時間從上午八時至十二
    時，下午一時至五時，共八小時；惟於該段時間內，新竹漁港每日之低潮位，可
    供施工之時間，最多僅四小時。換言之，該段時間內，縱均屬陸上施工，甘氏營
    造公司每日可施工之時間僅半天，則上開期間之天數共九十八天，一半即為四十
    九天，甘氏營造公司提前十五天完工。
二、系爭工程可否施工，應依交通部中央氣象局地面天氣圖之預報資料為依據，不應
    以該局九十三年六月二十九日中象參字第○九三○○○三二四五號函之事後測得
    結果為據。且依該函所附之風級浪高對照表，一般浪高○˙六公尺、最高浪高一
    公尺，其風級為三級。換言之，必須在二級風力以下，始符合新竹市政府施工規
    範之規定，三級風力（含）以上，即不符合。又依施工說明書記載：「沈箱段及
    方塊段堤身之施工要求：沈箱安放完成後應觀察數日，待其沈陷量穩定後，即可
    進行方塊段基礎拋石工程施工，石塊拋放時應注意不得有因拋石施工不當而損壞
    沈箱，施工時應派潛水伕下水檢視箱壁，如因拋石碰撞使沈箱壁面混凝土剝落時
    ，應立即派遣潛水伕以水泥混和黏土所成之膠泥混凝土填補及抹平，次日再予以
    檢查無慮後再繼續施作」，故沉箱安放完畢後，並非馬上可進行方塊段基礎拋石
    工程，尚須花費數日觀察沉箱，待其沈陷量穩定後，方可進行後續工程。
三、退步言之，縱依交通部中央氣象局九十三年六月二十九日函載內容，認定平均風
    力六級（含）以上之天數，則自八十六年十二月二十一日起至八十七年三月二十
    八日止，平均風力達六級（含）以上之日數為七天，逐日最大平均風速風力達六
    級（含）以上之日數為三十五天。而逐日最大平均風速風力既達六級（含）以上
    ，施作系爭工程即有極大之困難與危險，依施工協調會所為因人力不可抗拒之事
    故，得照實際情況延長工期之決議，亦應認係不可抗拒之事故，而應扣除該三十
    五天計算系爭工程之工期，甘氏營造公司並未逾期完工。
乙、被上訴人即上訴人新竹市政府方面：
壹、聲明：
一、原判決關於不利新竹市政府部分廢棄。
二、右開廢棄部分，甘氏營造公司在第一審之訴及假執行之聲請均駁回。
三、對造之上訴駁回。
貳、陳述：除與原判決記載相同部分，予以引用外，並補稱略以：
一、系爭工程於八十六年十二月二十日已完成進度百分之九六．五一，其中海上施工
    項目均已完成。又依工程日報表所載八十六年十二月二十一日、二十七日至二十
    九日雖有使用拖船、採砂船，惟其工程進度僅分別為百分之○．一七、百分之○
    ．○二、百分之○．○二、百分之○．○二，合計百分之○．二三，可說微乎其
    微。此外，八十六年十二月三十一日、八十七年一月二日、三日、二月十五日、
    十六日、二十五日、二十六日等七天雖有使用潛水夫，但並無任何工程進度，足
    證系爭工程，自八十六年十二月二十日第七座沉箱定位下水安放後，已無海上施
    工之必要及海上施工之事實。
二、依交通部中央氣象局九十三年六月二十九日中象參字第○九三○○○三二四五號
    函載，自八十六年十二月二十一日起至八十七年三月二十八日止，漁業氣象「平
    均風力達六級（含）以上」之日期，僅有八十七年一月十九日、二十四日、二十
    九日、二月四日、五日及三月一日、二十二日等七天。亦即在甘氏營造公司原定
    完工之八十七年二月二十二日前，至少有六十三個工作天，扣除上開七天，尚有
    五十六天，足夠甘氏營造公司完成剩餘之工程。甘氏營造公司完工逾期三十四天
    ，至為明顯。
    理      由
一、本件甘氏營造公司起訴主張：伊於八十三年十一月十六日與新竹市政府簽訂工程
    合約，承攬新竹市政府「新竹漁港第十三期防波堤工程」（下稱系爭工程），工
    程總價為六千六百五十六萬四千元；兩造所簽訂工程合約第十五條約定：因一、
    人力不可抗拒之事故，二、新竹市政府之延誤者，得照實際情況延長工期；第五
    條約定合約範圍包括施工規範及說明書在內，而系爭工程合約所附施工說明書「
    壹、定義」第十一項「工作天」第三款Ｄ目記載：「泊地浚挖須運送外海拋置之
    工程，若當日海上風力平均風速達六級（含）以上不計工期」，「陸、施工細則
    」第六項第二款「沉箱拖放」第三目「沉箱拖航」記載：「波高與潮位影響沉箱
    拖航成敗，雖準備妥善，而何時拖航與安放，必須審慎決定；且須顧及有充裕之
    填充時間。是以拖航前一、二日即須邀集工程、氣象、領港及拖航人員，研商最
    佳之拖航與安放時刻。拖航及安放時既須風平浪靜，波高至少應在0.5M以下，且
    潮位能在高潮之前」；又前台灣省漁業局（現行政院農業委員會漁業署）承辦該
    類工程，亦依實際狀況，海上拋石工作如波高在1.0M（含）以上，陸上拋石工作
    波高在1.2M（含）以上，整平整波工作波高在0.8M（含）以上，方塊或型塊吊放
    、沉箱內填充、封頂與上部PC等工作波高在0.7M（含）以上，沉箱拖放、海上澆
    置沉箱工作波高在0.5M（含）以上，即不計入工期；伊承攬系爭工程後，即積極
    施工，惟因海上風浪過大，曾發生施工船翻覆、沉箱遭大浪衝擊破損及漁船撞及
    沉箱等事件，造成人員受傷與財物損失，經克服各種困難及承擔損失後，始克於
    八十七年三月二十八日完工，並經新竹市政府於同年六月二十五日驗收合格；系
    爭工程依約扣除沉箱製作場基礎堆積砂改變棄置地點等因不可抗力不計入工期之
    天數，伊並未逾期完工；詎新竹市政府並未依約將沉箱拖放、海上澆置沉箱工作
    等在波高0.5M以上因不可抗力而無法施工之日數扣除；且自八十六年十二月二十
    一日起至八十七年三月二十八日止之工作，均係海上施工，新竹市政府竟片面主
    張係陸上施工，而未依兩造所約定海上施工期間風力達六級（含）以上者，不計
    入工期之約定，扣除工期，而於結算工程款時，片面主張伊逾期三十四天，並逕
    行扣罰二百二十六萬三千一百七十六元之工程款作為逾期罰款，而未給付予伊，
    為此依兩造間工程價款之約定及不當得利之法則，求為命新竹市政府給付二百二
    十六萬三千一百七十六元，及自工程驗收之翌日即八十七年六月二十六日起至清
    償日止，按年息百分之五計算利息之判決（原審判決新竹市政府應給付甘氏營造
    公司一百二十六萬四千七百十六元及利息，駁回甘氏營造公司其餘之請求。兩造
    各就其敗訴部分提起上訴）。
    新竹市政府則以：系爭工程依兩造間所訂工程合約之約定，原應於八十四年十月
    三十一日完工，扣除不計工期之天數八四五天，甘氏營造公司應於八十七年二月
    二十二日完工，惟其實際完工日期為八十七年三月二十八日，共計逾期三十四天
    ，新竹市政府乃依工程合約之約定每逾一天扣除工程總價之千分之一即六萬六千
    五百六十四元，逾期三十四天，共計扣除二百二十六萬三千一百七十六元等語，
    資為抗辯。
二、經查甘氏營造公司主張之前開（除否認逾期完工部分外）事實，業據其提出工程
    合約、施工說明書、新竹市政府八十八年七月二十二日（八八）府建漁字第四七
    ○九○號函（有關系爭工程工期逾期之詳細計算內容）及營繕工程結算驗收證明
    書為證（見原審卷第一宗一三至二五頁），為新竹市政府所不爭執，固堪信為真
    實。
三、惟查系爭工程依兩造所訂工程合約第四條之約定，原應於八十四年十月三十一日
    完工，有工程合約可憑（見原審卷第一宗一四頁）；而甘氏營造公司實際完工日
    期為八十七年三月二十八日，經新竹市政府認定其共逾合約完工期限八七九天，
    並依各次施工協調會決議符合工程合約第十五條之約定，核定可不計工期之天數
    如下：（一）沉箱製作場基礎堆積砂改變棄置地點共計增加施工天數三十六天，
    （二）甘氏營造公司提出申請協調棄置地點至確定棄置地點共計十九天，（三）
    沉箱因不可抗拒之因素破損重做所增加之施工天數一二二天，（四）原沉箱破損
    打除所增加之施工天數四十六天，（五）海上施工期間風力達六級（含）以上，
    同意不計工期共計六二二天（以上合計八四五天），有新竹市政府八十七年六月
    三十日八十七府建漁字第四八○四八號及八十八年七月二十二日（八八）府建漁
    字第四七○九○號函可稽（見原審卷第一宗七○至七二、二二至二四頁）。亦即
    新竹市政府依上開計算方式，認甘氏營造公司共逾合約完工期限八七九天，其中
    可不計工期八四五天，逾期三十四天；其中新竹市政府所認定海上施工之期間，
    為自八十四年七月十一日起至八十六年十二月二十日止（見原審卷第一宗二二頁
    背面）。故本件兩造所爭執者，即為自八十六年十二月二十一日起至八十七年三
    月二十八日之完工日止之期間，有無應屬於海上施工之項目而應不計入工期之天
    數（見原審卷第二宗二○八頁甘氏營造公司辯論意旨狀、二三九頁新竹市政府辯
    論意旨狀，本院卷一一八頁甘氏營造公司爭點整理狀、一四三頁新竹市政府爭點
    整理狀）。
四、經查兩造所訂工程合約第十五條第一款約定，因人力不可抗拒之事故，得照實際
    情況延長工期；並經兩造及其他相關單位於八十五年五月八日召開施工協調會決
    議：「海上施工期間，平均風力達六級（含）以上無法施工，如冒然施工，對人
    員、機械將造成危害，為人力所不可抗拒之事故，同意不計入工期，由承包商檢
    附中央氣象局近海氣象資料，送請核算所需展延天數」（見原審卷第二宗二○至
    二二、四○至四二頁），即將海上施工期間，平均風力達六級（含）以上者，認
    為係屬系爭工程合約第十五條第一款所約定之「人力不可抗拒之事故」，得延長
    工期。按系爭工程依兩造所訂工程合約第四條之約定，原應於八十四年十月三十
    一日完工（見原審卷第一宗一四頁），上開有關海上施工期間，平均風力達六級
    （含）以上不計入工期之決議，係在甘氏營造公司逾原約定之完工期限後所作成
    ，參諸同日協調會決議事項第一項為甘氏營造公司須於八十五年八月八日內完成
    系爭工程，否則認定其無能力完成系爭工程（見原審卷第二宗二二、四二頁）等
    情，顯見甘氏營造公司就海上施工得依系爭工程合約第十五條第一款所約定「人
    力不可抗拒之事故」主張延長工期者，應依上開施工協調會之決議為之。另甘氏
    營造公司主張依系爭工程合約所附施工說明書「陸、施工細則」第六項第二款「
    沉箱拖放」第三目「沉箱拖航」記載：「拖航及安放時既須風平浪靜，波高至少
    應在0.5M以下，且潮位能在高潮之前」，依交通部中央氣象局九十三年六月二十
    九日中象參字第○九三○○○三二四五號函所附「風級浪高對照表」（見本院卷
    二二二頁），須在風力二級以下，始符合上開施工規範云云；除不符合上開施工
    協調會之決議外，並早經財團法人臺灣漁業技術顧問社八十九年八月八日函說明
    ：「本工程施工說明書中有關沉箱拖航及安放時波高應在0.5公尺以下之說明，
    係參考一般港灣工程施工實務訂定，原意是基於一般施工考量下之原則性建議而
    非絕對性限制，另參考本省其他港灣工程沉箱拖放施工紀錄顯示，有波高小於
    0.5公尺施工者，如台中港，亦有波高大於1.0公尺以上尚且施工者，如蘇澳港；
    ．．．新竹漁港自民國七十年建港以來，前後已完成八十餘座沉箱之拖放工作，
    而其有關波高之規定與一般港灣標準相同，故應無所謂『全年幾無可施工之天候
    』之情形」（見原審卷第一宗六七頁），足見甘氏營造公司上開主張，為不足採
    。另甘氏營造公司主張依工程合約所附施工說明書「壹、定義」第十一項「工作
    天」第三款Ｄ目記載：「泊地浚挖須運送外海拋置之工程，若當日海上風力平均
    風速達六級（含）以上不計工期」（見原審卷第一宗一九頁）部分，因兩造就系
    爭工程係約定限期於八十四年十月三十一日完工，上開「工作天準則」於系爭工
    程並不適用。附此說明。
五、再查自八十六年十二月二十一日起至八十七年三月二十八日止之期間，交通部中
    央氣象局新竹浮標站（在新竹新豐外海）測得結果：「平均風力達六級（含）以
    上」之日期有：八十七年一月十九、二十四、二十九日、二月四、五日及三月一
    、二十二日，有該局九十三年六月二十九日中象參字第０九三０００三二四五號
    函可稽（見本院卷二一六頁）。而依新竹市政府所提出為甘氏營造公司所不爭執
    之「工程日報表」記載：八十七年一月十九日甘氏營造公司停工事由為「修理吊
    車」，同年一月二十四日為「基層選舉」，同年一月二十九日為「春節停工」，
    同年二月四、五日及三月一日為「雨天停工」，同年三月二十二日未停工而為「
    燈塔製作」（見原審卷第二宗七二、七七、八二、八八、八九、一一三、一三四
    頁）。自上開停工事由觀之，八十七年一月十九日、二十四日、二十九日之停工
    ，與施工無關，自不應扣除工期。另同年二月四、五日及三月一日雖為「雨天停
    工」，惟在二月四、五日之前，甘氏營造公司自一月十二日起即因「修理吊車」
    、「雨天」（不符合「平均風力達六級（含）以上」之情形）、「基層選舉」、
    「除夕」、「春節」等事由而停工；在二月五日之後至二月十二日止，甘氏營造
    公司亦因「雨天」（不符合「平均風力達六級（含）以上」之情形）、「修理吊
    車」等事由而停工（見原審卷第二宗六四至九六頁）；並無可認定伊在進行海上
    施工項目，故八十七年二月四、五日，非可認係因「海上施工，平均風力達六級
    （含）以上」而停工，不應扣除工期；而八十七年三月一日之前即同年二月二十
    七、二十八日之施工，所動用之機械為吊車及拖車，人員為技工及作業手，同年
    三月二日「雨天停工」（不符合「平均風力達六級（含）以上」之情形），同年
    三月三日之施工，所動用之機械、人員亦分別為吊車及拖車、技工及作業手（見
    原審卷第二宗一一一至一一五頁），足見甘氏營造公司在該期間係進行陸上施工
    ，八十七年三月一日自亦不應扣除工期（按依行政院農業委員會漁業署九十二年
    二月十九日漁四字第○九二一二○三三三五號函之說明及所附「一般港灣工程施
    工慣例防波堤工程各項施工屬性說明表」所示，施工項目須使用抽砂船、拋石船
    、吊船、平台船、拌合船、潛水夫等機具及人員部分，始屬於海上施工，否則為
    陸上施工－見原審卷第二宗一八四至一八六頁）。另八十七年三月二十二日未停
    工，且為「燈塔製作」，屬陸上施工，自不應扣除工期。亦即交通部中央氣象局
    上開公函所列「平均風力達六級（含）以上」之日期共計七天，均不應扣除工期
    。至該局同上公函所列「逐日最大平均風速風力達六級（含）以上」（即當日曾
    經觀測到之紀錄）之日期，與兩造於八十五年五月八日召開之施工協調會所為「
    海上施工期間，平均風力達六級（含）以上不計入工期」之決議不合，甘氏營造
    公司自不得據以主張該函所列「逐日最大平均風速風力達六級（含）以上」等日
    期不計入工期。又甘氏營造公司在原審所提出「無法施工」之氣象資料，為「台
    灣北部海面」之氣象（見原審卷第一宗一四九至二四四頁），範圍過廣，自不足
    作為認定系爭工程應不計入工期天數之憑據，而應以上開交通部中央氣象局新竹
    浮標站測得之結果為認定之依據。附此說明。
六、綜上所述，甘氏營造公司自八十六年十二月二十一日起至八十七年三月二十八日
    之完工日止，並無屬於海上施工之項目而應不計入工期之天數，其請求新竹市政
    府給付工程款或返還不當得利二百二十六萬三千一百七十六元，及自八十七年六
    月二十六日起至清償日止，按年息百分之五計算之利息，自屬不應准許。原審就
    上開不應准許部分之其中一百二十六萬四千七百十六元本息，所為新竹市政府敗
    訴之判決，自有未洽，新竹市政府上訴論旨指摘原判決此部分不當，求予廢棄改
    判，為有理由；就其餘不應准許部分，所為甘氏營造公司敗訴之判決，並無不合
    ；甘氏營造公司上訴論旨指摘原判決此部分不當，求予廢棄改判，為無理由。
七、至兩造其餘之攻擊或防禦方法，及未經援用之證據，經本院斟酌後，認為均不足
    以影響本判決之結果，自無逐一詳予論駁之必要，併此敘明。
八、據上論結，本件新竹市政府之上訴為有理由，甘氏營造公司之上訴為無理由，依
    民事訴訟法第四百五十條、第四百四十九條第一項、第七十八條，判決如主文。
中　　　華　　　民　　　國　　九十三　　年　　　九　　　月　　 十四 　　日
                        　　　　    民事第七庭
                                　　　  審判長法  官　王　聖　惠
　　　　                                      法  官　梁  玉  芬
　　　                                        法  官　鄭  威  莉
正本係照原本作成。
甘氏營造股份有限公司如不服本判決，應於收受送達後二十日內向本院提出上訴書狀
，其未表明上訴理由者，應於提出上訴後二十日內向本院補提理由書狀（均須按他造
當事人之人數附繕本）上訴時應提出委任律師或具有律師資格之人之委任狀；委任有
律師資格者，另應附具律師資格證書及釋明委任人與受任人有民事訴訟法第四百六十
六條之一第一項但書或第二項（詳附註）所定關係之釋明文書影本。
中　　　華　　　民　　　國　　九十三　　年　　　九　　　月　　 十五 　　日
　　　　　　　　　　　　　　　　　　　　　　　書記官  吳  瑞  英
附註：
民事訴訟法第四百六十六條之一（第一項、第二項）：
對於第二審判決上訴，上訴人應委任律師為訴訟代理人。但上訴人或其他法定代理人
具有律師資格者，不在此限。
上訴人之配偶、三親等內之血親、二親等內之姻親，或上訴人為法人、中央或地方機
關時，其所屬專任人員具有律師資格並經法院認為適當者，亦得為第三審訴訟代理人
。
